【裁判字號】    97,簡上,166
【裁判日期】    980116
【裁判案由】    請求撤銷調解之訴
【裁判全文】
臺灣臺南地方法院民事判決             97年度簡上字第166號
上  訴  人  甲○○
被上訴人    乙○○○
                        號4樓之9
上列當事人間請求請求撤銷和解之訴事件，上訴人對於中華民國
臺灣臺南地方法院新市簡易庭97年度新調簡字第2號第一審判決
提起上訴，本院判決如下：
    主      文
原判決廢棄，發回原審法院。
    事實及理由
一、本件上訴人於原審起訴及提起上訴主張略以：
  (一)上訴人曾於民國93年6月間向被上訴人借新臺幣（下同）60,
    000元，因上訴人當時經濟困難未按期繳納，致利息滾利息
    累積達230,000萬元。依被上訴人計息方式係以每10日為一
    期，每借款100,000元利息為10,000元，原告借330,000元，
    每一期之利息為33,000元，其借款一年利息竟已達一百餘萬
    元。被上訴人以此重利行為將本息滾至230,000元及日後之
    利息100,000元，分別逼迫上訴人簽發4紙本票以償前述本息
    及1紙支票以償日後利息。
  (二)嗣被上訴人以96年促字第72824號支付命令聲請督促上訴人
    償還上開借款，經上訴人異議後，上訴人上開支付命令之聲
    請視為起訴，由鈞院新市簡易庭以97年度新簡字第102號訴
    訟事件進行審理，嗣兩造於97年3月11日成立訴訟和解，內
    容為「被告（即上訴人）願給付原告（即被上訴人）新台幣
    （下同）參拾參萬元，給付方法：自97年5月起，於每月月
    底各給付伍仟元…」。然查，上訴人僅借款60,000元，上訴
    人前已以訴外人名義發票代現金之給付、或將得獎彩金交付
    被告，前後共計清償177,000元，已逾上訴人當時借得金額
    本息，上訴人自無再為給付之必要。是以，上訴人於前開時
    日所成立訴訟上和解，應屬有無效或得撤銷之事由，惟原審
    駁回上訴人之訴，上訴人不服，爰提起上訴。
  (三)並聲明：請求撤銷鈞院97年3月11日就97年度新簡字第102號
    所成立之和解。
二、被上訴人則以：
  (一)上訴人上開主張均不實在，被上訴人執有上訴人票據5張，
    詳如後：
    (1)其中10萬元、3萬元票據係上訴人拜託被上訴人代其向第
      三人調借現款花用，結果上訴人逾期不清償致被上訴人代
      其清償而執有此二票據。
    (2)其中6萬元本票係上訴人向被上訴人借款，言明一星期後
      清償卻逾期不履行而取得。
    (3)其中10萬元、4萬元票據係上訴人欲向金主借款，惟不獲
      應允後，上訴人乃偕同金主至被上訴人處，請求被上訴人
      就上開二紙票據負擔保責任，金主始借款於上訴人，結果
      上訴人逾期不清償致被上訴人代上訴人履行債務，而執有
      票據。
  (二)綜上所述，上開各款項均為被上訴人實際支出者，被上訴人
    因支付上開款項而取得上開票據，並非上訴人所指係以利滾
    利而獲得之款項，是上訴人以鈞院97年3月11日就97年度新
    簡字第102號所成立之和解有無效或得撤銷之事由，聲請撤
    銷應無理由。
  (三)並聲明：駁回上訴。
三、按第一審之訴訟程序有重大之瑕疵者，第二審法院得廢棄原
    判決，而將該事件發回原法院。但以因維持審級制度認為必
    要時為限。民事訴訟法第451條第1項定有明文。此項規定，
    依同法第436條之1第3項規定，於簡易訴訟程序事件之第二
    審上訴程序準用之。又按判決，除別有規定外，應本於當事
    人之言詞辯論為之，民事訴訟法第221條第1項定有明文。且
    按當事人應受判決事項之聲明，通常必於言詞辯論時以言詞
    為之，始為有效，而法院所為判決，以本於當事人之言詞辯
    論為原則，故經言詞辯論之判決，而非本於言詞辯論時當事
    人之聲明為基礎者，即屬違背法令，亦有最高法院50年台上
    字第725號判例可資參照。經查本件上訴人起訴後，原審於
    97年8月4日訂97年8月25日下午2時30分進行調解程序，並通
    知兩造到庭，於該期日之筆錄亦記載為為調解程序筆錄，本
    件上訴人陳明其聲請事項及事實理由如聲請狀所載，被上訴
    人則請求駁回聲請，法官嗣宣示辯論終結，定期97年9月8日
    宣判，此有該調解程序筆錄可稽。惟查本件原審判決為訴訟
    事件之判決，依上開法文及說明，除別有規定外，應本於當
    事人之言詞辯論為之，本件原審於97年8月25日進行調解程
    序，並未進行言詞辯論，原審法官即諭知辯論終結並定期宣
    判，其訴訟程序自屬有重大之瑕疵，基此所為之判決，即屬
    違背法令。本院為維持審級制度及當事人審級利益，自有將
    本事件發回原審法院即本院新市簡易庭更行審理之必要。爰
    不經言詞辯論逕為判決如主文。
四、據上論結，本件上訴為有理由，依民事訴訟法第436條之1第
    3 項、第451條第1項、第453條，判決如主文。
中    華    民    國    98    年    1     月    16    日
                  民事第二庭    審判長法  官林念祖
                                      法  官張麗娟
                                      法  官翁金緞
以上正本證明與原本無異
不得上訴
中    華    民    國    98    年    1     月    16    日
                                   書記官  彭建山


司法院資訊處製作；財團法人民間司法改革基金會備份。
